ACORDAO-COMPLETO-2403738

ACÓRDÃO 1000/2020 ATA 13/2020 - PLENÁRIO

VISTOS, relatados e discutidos estes autos de Representação com pedido de medida cautelar" protocolada pelo Ministério Público junto ao TCU, representado neste ato pelo Subprocurador-Geral Lucas Rocha Furtado, a respeito de possíveis irregularidades relativas à ida de comitiva oficial à cerimônia de canonização da Irmã Dulce no Vaticano, ocorrida em 13/10/2019,
ACORDAM os Ministros do Tribunal de Contas da União, reunidos em Sessão Plenária, diante das razões expostas pelo Relator, em:
9.1. com fundamento no art. 235 combinado com o art. 237, parágrafo único, ambos do Regimento Interno do TCU, conhecer da presente representação, para, no mérito, considera-la improcedente;
9.2. dar ciência ao representante;
9.3. arquivar os presentes autos.

Representação acerca da transparência dos gastos incorridos com as viagens de autoridades e agregados para o evento de canonização da Irmã Dulce no Vaticano.

Trata-se de representação do Subprocurador Geral do Ministério Público junto ao Tribunal de Contas da União (MP/TCU) , Lucas Rocha Furtado, a respeito de possíveis irregularidades relativas à ida de comitiva oficial à cerimônia de canonização da Irmã Dulce no Vaticano, ocorrida em 13/10/2019.
O representante requereu ao Tribunal que conheça desta representação a fim de deferir medida cautelar tendente a determinar que os órgãos envolvidos "abstenham-se de realizar despesas com as viagens, até que sejam devidamente motivadas, justificadas e submetidas à devida transparência, de modo a permitir o posterior controle sobre sua legalidade, legitimidade e moralidade e eventuais responsabilizações", bem como de verificar a legalidade, legitimidade, moralidade e transparência dos gastos (peça 1, p. 4) .
Por sua vez, a SecexAdministração, ao analisar a matéria, concluiu, em suma, que não haveria indícios de irregularidade na suposta falta de informações prévias à viagem e que isso seria "... no máximo, de indício de inobservância de disposições da Lei 12.527/2011 (Lei de Acesso à Informação) ". 
Ademais, no que concerne à laicidade do Estado, a unidade instrutora assim se manifestou "o comparecimento de representantes oficiais do Estado Brasileiro à cerimônia de canonização da Irmã Dulce não se enquadra em qualquer das vedações do dispositivo. Não implica estabelecer culto ou aliança religiosa. Na verdade, a canonização extrapola o âmbito religioso. Trata-se de reconhecimento às atividades sociais desenvolvidas pela homenageada, atividades essas que todo estado deve incentivar em seus cidadãos".
Em conclusão, no exame de admissibilidade, a unidade instrutora não conhecer o expediente como representação, por não atender ao requisito de admissibilidade do art. 235, caput, parte final, do Regimento Interno do Tribunal de Contas da União (TCU) ; 
O Ministro Raimundo Carreiro acompanha a proposta.
Aqui, reside a minha sugestão. Pelos desdobramentos conduzidos pela unidade instrutora e pelo teor da análise contida na sua instrução, percebe-se a relevância da matéria, o que, pela sua própria notoriedade, dispensaria, no caso, a juntada de outros indícios. Além disso, não está afastada a necessidade de que, em momento posterior, o Tribunal possa atuar nesse tema, em ação de controle específica.
Por seu turno, a preocupação do Subprocurador, que tem competência constitucional para zelar pela boa e regular aplicação das normas, é legítima e se coaduna com seu papel institucional.

	Embora concorde, neste momento, com o tratamento dado para a questão, sugiro ao relator, pelos argumentos acima, que conheça da presente representação, para, no mérito, considerá-la improcedente. 
TCU, Sala das Sessões Ministro Luciano Brandão Alves de Souza, em 22 de abril de 2020.
BRUNO DANTAS
Redator

Câmara dos Deputados; Ministério das Relações Exteriores (vinculador); Presidência da República (vinculador); Procuradoria-Geral da União; Senado Federal; Supremo Tribunal Federal; Vice -Presidência da República.

3. Interessados/Responsáveis: não há.

13.1. Ministros presentes: José Mucio Monteiro (Presidente), Walton Alencar Rodrigues, Benjamin Zymler, Augusto Nardes, Aroldo Cedraz, Raimundo Carreiro (Relator), Ana Arraes, Bruno Dantas e Vital do Rêgo.
13.2. Ministros-Substitutos presentes: Augusto Sherman Cavalcanti, Marcos Bemquerer Costa, André Luís de Carvalho e Weder de Oliveira.

RAIMUNDO CARREIRO

Reproduzo, abaixo, a instrução da SecexAdmin que contou com a anuência do seu corpo diretivo (peças 5-7) :
INTRODUÇÃO
1.	Cuidam os autos de expediente do Subprocurador-Geral do Ministério Público junto ao Tribunal de Contas da União (MPTCU) a respeito de possíveis irregularidades relativas à ida de comitiva oficial à cerimônia de canonização da Irmã Dulce no Vaticano, ocorrida em 13/10/2019.
2.	O expediente questiona a regularidade do gasto, tendo em vista a laicidade constitucional do Estado Brasileiro. 	Ao final, requer:
a) a concessão de medida cautelar tendente a determinar que os órgãos envolvidos "abstenham-se de realizar despesas com as viagens, até que sejam devidamente motivadas, justificadas e submetidas à devida transparência, de modo a permitir o posterior controle sobre sua legalidade, legitimidade e moralidade e eventuais responsabilizações";
b) a verificação da legalidade, legitimidade, moralidade e transparência dos gastos (peça 1, p. 4) .
EXAME DE ADMISSIBILIDADE
3.	Registra-se que o MPTCU possui legitimidade para representar ao TCU, consoante disposto nos arts. 81, inc. I, da Lei 8.443/1992 e 237, inc. I, do Regimento Interno do TCU.
4.	Quanto aos requisitos de admissibilidade do art. 235 do Regimento Interno do TCU, a matéria é de competência do TCU, refere-se a responsáveis sujeitos a sua jurisdição, está redigida em linguagem clara e objetiva e contém identificação do representante.  No entanto, o expediente não se fez acompanhar de indícios concernentes às irregularidades alegadas. 
5.	O expediente do MPTCU não trouxe qualquer análise jurídica ou documento que constitua indício de regularidade. Essa lacuna, aliás, é explicitada no próprio expediente, nos trechos grifados a seguir, em que o representante deixa claro que se trata, tão somente, de irregularidades possíveis, no campo do hipotético:   
Ainda que se defenda haver amparo legal para o custeio de viagens oficiais para a cerimônia de canonização da Irmã Dulce - embora a questão da legalidade deva ser detidamente apurada pelo TCU no caso que se apresenta, tendo em vista que o Estado é laico -, entendo que o tipo de despesa que se pretende realizar, caso exorbitante e fora da razoabilidade, afronta ao princípio da moralidade administrativa, previsto expressamente no caput do artigo 37 da Constituição. Não há espaço, portanto, para se falar em discricionariedade administrativa, em casos tais (peça 1, p. 2; grifos meus) .
6.		Na verdade, o expediente apenas repercute opiniões subjetivas expressas em matérias jornalísticas. Por sua vez, essas opiniões jornalísticas negativas também não se baseiam em análises e documentos, mas, apenas, em alegada falta de transparência nos preparativos para a viagem. 
7.	Repercutindo o inconformismo dos jornalistas com a dificuldade de obtenção de informações previamente à viagem, o representante registra: "Mais grave que a falta da necessária transparência, pode ser ainda, o que se pretende ocultar com essa omissão na divulgação da comitiva e dos gastos suportados pelo erário" (peça 1, p. 2; grifo meu) .
8.	Contudo, não é razoável concluir que a alegada dificuldade de obtenção de informações prévias sobre a viagem seja indício de despesas irregulares. Trata-se, no máximo, de indício de inobservância de disposições da Lei 12.527/2011 (Lei de Acesso à Informação) . E, nesse aspecto, cabe observar o entendimento que fundamentou o Acórdão 2483/2018-TCU-Plenário (rel. Augusto Sherman Cavalcanti) . 
 (...) Embora seja da competência do TCU a verificação dos mecanismos implantados por parte de entes da Administração Pública Federal com vistas ao cumprimento das disposições da LAI - a exemplo da auditoria autuada no TC-Processo 014.856/2015-8, da relatoria do eminente Ministro-Substituto Weder de Oliveira - essa atuação não deve alcançar as eventuais disputas pontuais acerca de demandas formuladas junto aos jurisdicionados por particulares, como é o caso dos presentes autos, visto que a lei não conferiu tal atribuição ao TCU. (...) (voto condutor do Acórdão 2483/2018-TCU-Plenário) .
9.	Quanto à alegada ofensa à laicidade do Estado, cabe observar o que, expressamente, dispõe o art. 19, inciso I, da Constituição Federal:
Art. 19. É vedado à União, aos Estados, ao Distrito Federal e aos Municípios:
I - estabelecer cultos religiosos ou igrejas, subvencioná-los, embaraçar-lhes o funcionamento ou manter com eles ou seus representantes relações de dependência ou aliança, ressalvada, na forma da lei, a colaboração de interesse público;
 (...) .
10.	O comparecimento de representantes oficiais do Estado Brasileiro à cerimônia de canonização da Irmã Dulce não se enquadra em qualquer das vedações do dispositivo. Não implica estabelecer culto ou aliança religiosa. Na verdade, a canonização extrapola o âmbito religioso. Trata-se de reconhecimento às atividades sociais desenvolvidas pela homenageada, atividades essas que todo estado deve incentivar em seus cidadãos. Essa dimensão da personalidade homenageada ficou bem caracterizada em trecho de entrevista concedida pelo Vice-Presidente Hamilton Mourão:
 (...) A Irmã Dulce (...) com o seu trabalho representa um segmento da sociedade civil brasileira, um segmento forte, dedicado ao auxílio das pessoas mais necessitadas. Um trabalho que ela começou de forma empírica, vencendo obstáculos o tempo todo. E hoje compete àqueles que receberam o legado prosseguirem com este trabalho (...) (peça 4, p. 5) .
11.	Cabe acrescentar que, na mesma data, foram canonizados cidadãos de outros países, os quais também enviaram representantes oficiais à cerimônia. Além do Brasil, Formosa, Índia, Itália, Irlanda, Reino Unido e Suíça enviaram representantes (peça 4, p. 1-2) .
12.	Sem indícios de irregularidade, o expediente do MPTCU, constitui-se, na verdade, em solicitação de realização de ação de controle. No entanto, o constituinte atribuiu essa competência apenas ao Presidente do Senado Federal, ao Presidente da Câmara dos Deputados e aos presidentes de comissões do Congresso Nacional, do Senado Federal ou da Câmara dos Deputados (art. 71, inc. IV e VII, e 72, § 1o, da Constituição Federal) . 
13.	Observe-se que não se trata de negativa de prestação jurisdicional. Assim como os demais órgãos públicos, o TCU tem sua atuação vinculada pelo princípio da eficiência, insculpido no art. 37, caput, da Constituição Federal. Em busca dessa eficiência, o TCU adota sistemática de planejamento e gestão da estratégia. Trata-se de um conjunto de práticas gerenciais, particularmente planos institucionais, voltadas à obtenção de melhores resultados a partir de recursos naturalmente limitados.
14.	Segundo o item 65 das Normas de Auditoria do TCU, que aderem às normas da Organização Internacional de Entidades Fiscalizadoras Superiores (Intosai) , o planejamento das fiscalizações "deve documentar e justificar as seleções realizadas, calcando-se em modelos que incluam métodos de seleção, hierarquização e priorização fundamentados em critérios de relevância, materialidade, risco e oportunidade".
15.	Assim, por dever constitucional de eficiência, o TCU deve priorizar a realização de ações de controle que atendam a determinados requisitos. No presente caso, na presente oportunidade, não se encontram presentes esses requisitos. 
16.	Não obstante, mesmo diante de expedientes desacompanhados de indícios, as unidades técnicas do TCU promovem busca própria de indícios nas fontes de informação disponíveis. Avalia-se, ainda, a presença dos requisitos de relevância, materialidade, risco e oportunidade. 
17.	Como resultado, não raro, as unidades técnicas transformam os expedientes externos em representações das próprias unidades. O procedimento tem fundamento no art. 237, inc. VI, do Regimento Interno do TCU. No presente caso, contudo, não se identificaram indícios ou justificativas que amparem a abertura de investigação.
18.			Por fim, importa registrar que o pedido de medida cautelar perdeu seu objeto. A cerimônia e a viagem já ocorreram.
19.	Conclui-se por não caber o conhecimento do expediente como representação, uma vez que não restou atendido o requisito de admissibilidade previsto no art. 235, caput, parte final, do Regimento Interno do TCU.	 
PROPOSTA DE ENCAMINHAMENTO
20.	Ante todo o exposto, submetem-se os autos à consideração superior, propondo:
	a) não conhecer o expediente como representação, por não atender ao requisito de admissibilidade do art. 235, caput, parte final, do Regimento Interno do Tribunal de Contas da União (TCU) ; 
	b) determinar liminarmente o arquivamento deste processo, com fundamento nos arts. 235, parágrafo único, e 237, parágrafo único, do Regimento Interno do TCU; 
	c) dar ciência ao representante.
	O Ministério Público junto ao TCU, por sua vez, assim se manifestou em parecer da lavra do Subprocurador-Geral Lucas Rocha Furtado (peça 13) :
Trata-se de Representação por mim apresentada com o propósito de que a Corte de Contas verifique a legalidade, legitimidade, moralidade e transparência dos gastos incorridos com as viagens de autoridades e agregados para o evento de canonização da Irmã Dulce, no Vaticano.
A título de indício das ilegalidades, anexei matérias jornalísticas que indicam a falta de razoabilidade na quantidade de autoridades que foram ao evento, com gastos vultosos de recursos públicos, bem como a falta de transparência dos órgãos públicos que patrocinaram as viagens com o total de gastos incorridos e suportados pelo erário. 
A unidade técnica, no entanto, propõe não conhecer a presente representação por não estar acompanhada de indícios concernentes às irregularidade e ilegalidades denunciadas (cf. peças 5, 6 e 7) .
Com as devidas vênias, discordo da proposta da unidade técnica. Os elementos argumentativos contidos na própria representação e as matérias jornalísticas colacionadas indicam, a meu ver, que o encaminhamento correto deve seguir sentido diametralmente oposto.
É patente o vultoso dispêndio de recursos públicos nas viagens realizadas, que, a princípio, se mostram desarrazoadas, tendo em vista a quantidade de autoridades que participaram, o que foge à noção de mera representação legítima de participantes dos países que tiveram pessoas canonizadas na mesma ocasião, como argumenta a unidade técnica.
Ademais, outro ponto a infirmar a conclusão da instrução quanto à ausência de indícios das irregularidades é o fato de que a situação é de notório conhecimento, tendo sido amplamente divulgada e criticada em diversos meios de comunicação. 
Consubstancia-se, assim, o "fato notório", que não depende de prova, previsto no art. 374, §1º, do CPC, aplicado subsidiariamente ao processo no TCU, consoante disposição do art. 298 do seu Regimento Interno.
A relevância da matéria versada no presente processo - a sustentar a viabilidade de se prosseguir na análise da representação que o inaugura - é ilustrada ainda pela notícia de que organização da sociedade civil moveu ação judicial para cobrar os valores dispendidos nas viagens, conforme a seguir (in https://www1.folha.uol.com.br/poder/2019/10/ateus-processam-bolsonaro-davi-e-maia-por-viagem-para-canonizacao-de-irma-dulce.shtml) :
A Atea (Associação Brasileira de Ateus e Agnósticos) pediu na Justiça a condenação da União e dos presidentes da República, do Senado e da Câmara dos Deputados por violação ao princípio do Estado laico com a viagem de autoridades para a canonização de Irmã Dulce no Vaticano.
Na ação civil pública, protocolada na terça-feira (22) na Justiça Federal da 1ª Região, a entidade reivindica que Jair Bolsonaro  (PSL) , Davi Alcolumbre (DEM-AP) e Rodrigo Maia (DEM-RJ) sejam obrigados a devolver aos cofres públicos a verba gasta com a permissão deles.
...........
Requer ainda que os citados apresentem todos os gastos com a caravana deste mês ao Vaticano, para que seja conhecido o total de recursos públicos despendidos com o aval dos três presidentes de Poderes.
"O gasto estimado para os cofres públicos brasileiros irá ultrapassar a casa das centenas de milhares de reais para bancar esse verdadeiro 'trem da alegria' com recursos públicos", afirma a entidade no processo.
A organização solicita também que o Ministério Público Federal seja notificado para atuar no caso como fiscal da lei.
Ante o exposto, manifesto-me contrário ao encaminhamento sugerido na instrução de peça 5 e proponho que a presente Representação seja conhecida e restituída à unidade técnica para, previamente autorizada a proceder as diligências cabíveis, manifestar-se quanto ao mérito versado nos autos.
	É o relatório.

não há

Subprocurador-Geral Lucas Rocha Furtado.

Representação do Ministério Público de Contas junto ao TCU em face de supostas irregularidades relativas à ida de comitiva oficial à cerimônia de canonização da Irmã Dulce no Vaticano. Ausência de indício de irregularidades ou de ilegalidades. Conhecimento. Improcedência. Ciência ao representante. Arquivamento.

REPRESENTAÇÃO (REPR)

Secretaria de Controle Externo da Administração do Estado (SecexAdmin).

Trata-se de "Representação com pedido de medida cautelar" protocolada pelo Ministério Público junto ao TCU, representado neste ato pelo Subprocurador-Geral Lucas Rocha Furtado, que tem por objeto, nas palavras do representante (peça 1) :
 (...) com vistas a que essa Corte de Contas proceda à adoção das medidas de sua competência necessárias a apurar possível descumprimento, por parte da Câmara dos Deputados, das disposições legais atinentes à necessária transparência com o uso de recursos públicos, relativamente a viagens de autoridades para a cerimônia de canonização da Irmã Dulce, no Vaticano, e em ofensa ao princípio constitucional da moralidade, e da legalidade dos gastos incorridos com a viagem de autoridades para o evento.
Ao final, o representante formula os seguintes pedidos ao TCU:
verificar a legalidade, legitimidade, moralidade e transparência dos gastos incorridos com as viagens de autoridades e agregados para o evento de canonização da Irmã Dulce no Vaticano; 
adotar medida cautelar, tendente a determinar que os diversos órgãos federais envolvidos (Câmara dos Deputados, Senado Federal, Supremo Tribunal Federal, Presidência e Vice-Presidência da República, Procuradoria-Geral da República, Ministério das Relações Exteriores) , abstenham-se de realizar despesas com as viagens, até que sejam devidamente motivadas, justificadas e submetidas à devida transparência, de modo a permitir o posterior controle sobre sua legalidade, legitimidade e moralidade e eventuais responsabilizações.
	A SecexAdmin, em 18.10.2019, em pareceres uniformes, por entender que "o expediente do MPTCU, constitui-se, na verdade, em solicitação de realização de ação de controle" e que a Constituição Federal atribui "essa competência apenas ao Presidente do Senado Federal, ao Presidente da Câmara dos Deputados e aos presidentes de comissões do Congresso Nacional, do Senado Federal ou da Câmara dos Deputados (art. 71, inc. IV e VII, e 72, § 1o, da Constituição Federal) ", propõe "não conhecer o expediente como representação, por não atender ao requisito de admissibilidade do art. 235, caput, parte final, do Regimento Interno do Tribunal de Contas da União (TCU) " (peças 5-7) .
	O Ministro Benjamin Zymler, relator originário, após observar que "a matéria jornalística em anexo à peça inicial notícia que autoridades de outros órgãos compuseram a referida comitiva (peça 1, fl. 6) , consoante relação de órgãos jurisdicionados em epígrafe, sendo que tais órgãos compõem as listas de unidades jurisdicionadas nº 3, 4, 5, 7 e 8, para o biênio 2019/2010", restituiu os autos "à SecexAdmin para sorteio de relator, nos termos do §4º do art. 7º da Resolução TCU 175/2005" (peça 8) .
	Após ter sido sorteado, em 24.10.2019, relator para o presente feito, concedi vista ao Ministério Público junto ao TCU, com fundamento no art. 62, inciso III, do RI/TCU, para que, querendo, se manifestasse sobre a instrução da SecexAdmin (peça 11) .
O representante reiterou o seu pedido inicial, por entender que "é patente o vultoso dispêndio de recursos públicos nas viagens realizadas, que, a princípio, se mostram desarrazoadas, tendo em vista a quantidade de autoridades que participaram, o que foge à noção de mera representação legítima de participantes dos países que tiveram pessoas canonizadas na mesma ocasião, como argumenta a unidade técnica" (peça 13) .
 	Assim como a SecexAdmin entendo que é caso de não conhecimento da presente representação. E o fundamento para tanto está nos arts. 235 e 237 do Regimento Interno do TCU. O art. 237, parágrafo único, do Regimento Interno estabelece que se aplicam às representações o disposto no art. 235. Eis o teor dos citados dispositivos (com grifos meus) :
Art. 237. Têm legitimidade para representar ao Tribunal de Contas da União: 
Parágrafo único. Aplicam-se às representações os dispositivos constantes do § 1º e da segunda parte do § 2º do art. 234, do caput e do parágrafo único do art. 235 e dos arts. 250 a 252.
Art. 235. A denúncia sobre matéria de competência do Tribunal deverá referir-se a administrador ou responsável sujeito à sua jurisdição, ser redigida em linguagem clara e objetiva, conter o nome legível do denunciante, sua qualificação e endereço, e estar acompanhada de indício concernente à irregularidade ou ilegalidade denunciada. 
Parágrafo único. O relator ou o Tribunal não conhecerá de denúncia que não observe os requisitos e formalidades prescritos no caput, devendo o respectivo processo ser arquivado após comunicação ao denunciante.
	Portanto, rigorosamente nos termos dos citados dispositivos regimentais, toda representação, para ser conhecida por este Tribunal, deve atender aos requisitos e formalidades previstos no caput do art. 235 do Regimento Interno. E, entre esses requisitos, um deles é o "indício concernente à irregularidade ou ilegalidade denunciada" ou reportada na representação.
	Em outras palavras, denúncias e representações que não estejam acompanhadas de "indício concernente à irregularidade ou ilegalidade" não devem ser conhecidas pelo TCU e o respectivo processo deve ser arquivado, após comunicação ao denunciante ou ao representante, nos exatos termos dos arts. 235 e 237, parágrafo único, do Regimento Interno.
	Conforme demonstrarei adiante, no presente caso, entendo não haver "indício concernente à irregularidade ou ilegalidade" alegada na representação.
	São dois os questionamentos do MPTCU:
	Primeiro: suposta ausência de transparência;
	Segundo: suposta ilegalidade da despesa realizada.
	Quanto à suposta ausência de transparência, entendo que a presente representação não deve ser conhecida por dois motivos:
	Primeiro: conforme bem observado pela SecexAdmin, ainda que a presente representação tivesse trazido algum indício de ofensa à Lei 12.527/2011 (Lei de Acesso à Informação) , não haveria fundamento jurídico para a atuação desta Corte de Contas, nos termos da atual compreensão que tem sobre o tema, retratada no Acórdão 2483/2018-TCU-Plenário, da relatoria do Ministro-Substituto  Augusto Sherman Cavalcanti, de cujo voto destaco o seguinte trecho: 
 (...) Embora seja da competência do TCU a verificação dos mecanismos implantados por parte de entes da Administração Pública Federal com vistas ao cumprimento das disposições da LAI - a exemplo da auditoria autuada no TC-Processo 014.856/2015-8, da relatoria do eminente Ministro-Substituto Weder de Oliveira - essa atuação não deve alcançar as eventuais disputas pontuais acerca de demandas formuladas junto aos jurisdicionados por particulares, como é o caso dos presentes autos, visto que a lei não conferiu tal atribuição ao TCU.
	Segundo: conforme consta da representação do MPTCU, "A assessoria de Rodrigo Maia afirma que dados de missões oficiais só são disponibilizados via Lei de Acesso à Informação e que a lista dos deputados da romaria só será divulgada quando a turma embarcar". Como se vê, não houve negativa de prestação de informação, mas apenas o esclarecimento de que qualquer das informações requeridas deveriam observar a legislação pertinente para tanto e de que a informação solicitada seria divulgada no momento oportuno, provavelmente porque antes disso qualquer informação seria ainda preliminar e, portanto, sujeita a erros.
	Portanto, entendo não haver "indício concernente à irregularidade ou ilegalidade" no tocante à suposta ausência de transparência relativamente às viagens para o evento de canonização da Irmã Dulce no Vaticano.
	No tocante à suposta ilegalidade da despesa realizada, também entendo não ser o caso de conhecimento da presente representação por três motivos:
	Primeiro: Não houve a indicação de qualquer indício de ofensa à laicidade do Estado, pois a presença de autoridades brasileiras à cerimônia de canonização da Irmã Dulce não se enquadra em qualquer das vedações do art. 19, inciso I, da Constituição Federal, com o seguinte teor:
Art. 19. É vedado à União, aos Estados, ao Distrito Federal e aos Municípios:
I - estabelecer cultos religiosos ou igrejas, subvencioná-los, embaraçar-lhes o funcionamento ou manter com eles ou seus representantes relações de dependência ou aliança, ressalvada, na forma da lei, a colaboração de interesse público;
	Como bem ponderado pela SecexAdmin, o presença das autoridades brasileiras não implicou o estabelecimento de qualquer culto ou aliança religiosa, porquanto a canonização da Irmã Dulce não se limitou ao âmbito religioso, mas significou o "reconhecimento às atividades sociais desenvolvidas pela homenageada, atividades essas que todo Estado deve incentivar em seus cidadãos".
	Segundo: Não é da competência do TCU aferir a conveniência e oportunidade da participação de autoridades brasileiras em atos de natureza política e de Estado, salvo hipóteses que grave ofensa aos parâmetros da razoabilidade e proporcionalidade, não havendo indícios nesse sentido no presente caso.
	Terceiro: diversas outras autoridades de países tais como Formosa, Índia, Itália, Irlanda, Reino Unido e Suíça também compareçam à cerimônia para prestigiar seus cidadãos que também foram canonizados (peça 4, p. 1-2) .
	Portanto, entendo não haver "indício concernente à irregularidade ou ilegalidade" no que concerne à suposta ilegalidade da despesa realizada relativamente às viagens para o evento de canonização da Irmã Dulce no Vaticano.
	Portanto, pelos fundamentos acima apresentados, entendo que não é o caso de se conhecer da presente representação.
	Por fim, considerado prejudicado o pedido de medida cautelar, tendo em vista que o fato narrado na petição inicial já se encontra consumado.
	Após a disponibilização do meu voto, recebi do Ministro Bruno Dantas declaração de voto, com a seguinte sugestão:
Aqui, reside a minha sugestão. Pelos desdobramentos conduzidos pela unidade instrutora e pelo teor da análise contida na sua instrução, percebe-se a relevância da matéria, o que, pela sua própria notoriedade, dispensaria, no caso, a juntada de outros indícios. Além disso, não está afastada a necessidade de que, em momento posterior, o Tribunal possa atuar nesse tema, em ação de controle específica.
Por seu turno, a preocupação do Subprocurador, que tem competência constitucional para zelar pela boa e regular aplicação das normas, é legítima e se coaduna com seu papel institucional.
Embora concorde, neste momento, com o tratamento dado para a questão, sugiro ao relator, pelos argumentos acima, que conheça da presente representação, para, no mérito, considerá-la improcedente. 
	Pelas razões expostas por Sua Excelência, acolho a sugestão e voto por que o Tribunal adote a deliberação que ora submeto à apreciação do Plenário.
TCU, Sala das Sessões Ministro Luciano Brandão Alves de Souza, em 22 de abril de 2020.
RAIMUNDO CARREIRO 
Relator